【裁判字號】    95,訴,576
【裁判日期】    970124
【裁判案由】    返還不當得利
【裁判全文】
臺灣雲林地方法院民事判決               95年度訴字第576號
原      告  丙○○
訴訟代理人  林永山律師
被      告  戊○○
                      4號
訴訟代理人  陳中堅律師
上列當事人間請求返還不當得利事件，經本院於中華民國97年01
月10日言詞辯論終結，判決如下：
    主    文
被告應給付原告新臺幣肆萬伍仟肆佰貳拾柒元及自民國九十五年
十二月三十一日起至清償日止，按年息百分之五計算之利息。
原告其餘之訴駁回。
訴訟費用新臺幣萬壹仟陸佰陸拾貳元，由被告負擔伍佰肆拾伍
元，餘由原告負擔。
本判決第一項得假執行。但被告如以新臺幣肆萬伍仟肆佰貳拾柒
元為原告預供擔保，得免為假執行。
原告其餘假執行之聲請駁回。
    事實及理由
壹、程序方面：
    按訴狀送達後，原告不得將原訴變更或追加他訴，但「被告
    同意者」、「擴張或減縮應受判決事項之聲明者」不在此限
    ，民事訴訟法第255 條第1 項第1 、3 款定有明文。本件原
    告起訴時係請求被告給付新臺幣（下同）2,640,000 元，嗣
    於本院民國（下同）96年10月25日言詞辯論時，變更請求金
    額為437,468 元，核其訴訟標的並未變更或追加，僅係減縮
    應受判決事項之聲明，且經被告同意，揆諸上開說明，自無
    不合，先予敘明。
貳、實體方面：
  一、兩造之聲明：
    (一)原告方面：
      1.被告應給付原告新臺幣（下同）437,468 元及自訴狀繕
        本送達翌日起至清償日止，按年息5%計算之利息。
      2.願供擔保，請准宣告假執行。
    (二)被告方面：
      1.原告之訴駁回。
      2.願供擔保，請准宣告免為假執行。
  二、原告起訴主張：坐落於雲林縣虎尾鎮○○段395 地號土地
      上房屋即門牌號碼為雲林縣虎尾鎮○○路18號建物（下稱
      系爭建物）為被告之先夫廖科院生前所購買而登記於被告
      名下，因兩造為婆媳關係，前共同居住於系爭建物已達30
      餘年，原告於民國（下同）82年間因系爭建物破舊不堪，
      而將其翻修並加建二樓，共支出264 萬元，詎被告竟於93
      年間訴請原告自系爭建物遷出，因原告翻修及加建二樓部
      分已成為系爭建物部分，原告自受有利益，而系爭建物增
      建、改建之殘餘價值為437,468 元，爰依不當得利之法律
      關係請求等語。
  三、被告則以：原告未經被告同意擅自將系爭建物原本二樓部
      分拆除改建，且翻修、改建部分原告也已使用約14年，並
      未受有損害，況該改建、增建部分，原告日後出售時尚需
      負擔拆除費用，未受有利益，故原告依不當得利之法律關
      係請求被告給付改建、增建部分之殘餘價值，並無理由。
      倘認原告上開請求有理由時，原告自93年07月01日起至96
      年03月01日止，無權占有使用系爭建物，每月受有相當於
      租金2 萬元之利益，共計64萬元，且原告尚須給付被告前
      案之訴訟費用44,694元，其得主張與原告之請求抵銷等語
      ，資為抗辯。
  四、本件不爭執及爭執事項如下：
    (一)不爭執事項：
      1.系爭建物為被告所有。
      2.原告為被告之媳婦，之前與被告同住於系爭建物內，直
        至被告之夫約於81年間死亡後，被告才搬離系爭建物。
      3.被告曾訴請原告遷讓系爭房屋，並經判決確定原告須自
        系爭建物遷出。
      4.原告曾經於82年間翻修系爭建物。
      上開事實，業據原告提出本院93年度訴字第386 號民事判
      決影本1 份、照片2 張、切結書影本4 紙為證，復為兩造
      所不爭執，自堪信為真正。
    (二)爭執事項：
      1.系爭建物二樓部分是否為原告所增建？
      2.原告翻修系爭建物是否經過被告同意？
      3.原告依民法第816 條及第179 條規定請求，是否有理由
        ？
      4.若認原告請求有理由時，原告得請求之金額為何？
      5.被告得否主張抵銷？
  五、茲將本院得心證之理由，析述如下：
    (一)就爭執事項1.而言：
      原告主張將系爭建物翻修並增建二樓部分，被告針對翻修
      部分並不爭執，已於前述，惟辯稱：系爭建物本來就有二
      樓部分，並非原告所增建乙節，經查：
      1.證人庚○○證稱：約於82、83年間，曾為原告搭建系爭
        建物二樓鐵皮屋及樓下鐵門部分，費用共105 萬元等情
       （見本院卷第38頁至第43頁）。
      2.證人王有庠（原名甲○○）證稱：原告曾於80幾年間，
        委託其承包系爭建物之建材及土木包工程，包括重建一
        樓浴室、廚房及二樓全部地面、隔間、浴室、地板之磁
        磚工程等，費用共92萬元等情（見本院卷第43頁至第46
        頁）。
      3.證人丁○○證稱：約於80幾年間，原告先夫曾委託其承
        作系爭建物之水電工程，費用約15至16萬元間，係由原
        告夫妻所支付等情（見本院卷第46頁至第48頁）。
      4.證人李秋男證稱：原告先夫曾委託其承作系爭建物之木
        工裝潢，費用共52萬元等情（見本院卷第48頁至第49頁
        ）。
      5.綜上所述，原告夫妻於82年間既居住於系爭建物內，為
        了居住使用之舒適性，而將系爭建物翻修並增建二樓部
        分，業經證人庚○○等四人證述明確，縱認系爭建物原
        即有二樓部分，但現況二樓部分確係原告增建之事實，
        應可認定。
    (二)就爭執事項2.而言：
      1.證人庚○○證稱：搭建系爭建物二樓鐵皮屋等工程時，
        曾看到一位年約60幾歲的婆婆居住在該處等情（見本院
        卷第39頁）。
      2.證人丁○○證稱：其施作系爭建物水電工程時，偶爾會
        看到被告在現場等情（見本院卷第47頁）。
      3.證人乙○○證稱：其在系爭建物施工期間，曾經在現場
        看到被告一、二次等情（見本院卷第49頁）。
      4.綜上所述，證人庚○○等三人曾看到被告在系爭建物施
        工現場出入，而被告當時並未反對其等施工等情，應可
        認定，佐以原告之先夫廖甲燖於82年間，尚健在並與原
        告共同居住於系爭建物內，兒媳為居住之舒適性，出資
        將老舊建物翻修、增建，衡情為人父母者，應無反對之
        理由，是原告主張被告默示同意其夫妻將系爭建物翻修
        、增建之事實，亦可認定。
    (三)就爭執事項3.而言：
      1.動產因附合而為不動產之重要成分者，不動產所有人取
        得動產所有權，此規定，喪失權利而受損害者，得依關
        於不當得利之規定，請求償金，民法第811 條、第816
        條定有明文。
      2.查被告既為系爭建物之所有權人，原告所為翻修及增建
        二樓部分，客觀上已生動產與不動產附合之情形，亦即
        該翻修及增建部分已因附合而為系爭建物之重要部分，
        依法被告已取得翻修及增建部分之所有權，且不能回復
        為原告所有，是原告主張其因喪失權利而受有損害，請
        求被告補償所受利益，洵屬有據。至於被告辯稱原告已
        使用約14年，未受有損害，且其日後尚需負擔拆除費用
        ，未受有利益云云，因原告客觀上既已喪失翻修及增建
        部分之所有權，即受有損害，且是否受有利益應自現實
        客觀面而言，並不考量主觀感受及未來性之問題，是被
        告前開辯解，尚難憑採。
    (四)就爭執事項4.、5.而言：
      1.系爭建物增建、改建之殘餘價值為437,468 元乙節，有
        不動產估價師事務所報告書附卷可稽。
      2.被告主張原告自93年07月01日起至96年03月01日止，無
        權占用系爭建物乙節，為被告所否認，並辯稱：占用期
        間應自94年07月05日起算至95年11月間乙節，經查：
        (1)被告於93年06月21日催告函請原告於七日內遷出系爭
          建物，而於93年06月23日送達原告之事實，業據其提
          出催告函及回執各1 份（見本院卷第130 頁、第131
          頁）為證，是原告主張被告自93年07日01日起無權占
          用系爭建物等情，即非無據。至於原告主張應自94年
          07月05日起算之理由，無非係以93年間兩造尚在訴訟
          中，原告是否無權占用尚未確定，且被告同意給予原
          告履行搬遷期間等情，為其依據。惟請求相當於租金
          之不當得利之起算點，並非以訴訟確定無權占用之事
          實為準，而係以催告時點為據，故原告主張應自94
          年07月05日起算，洵無可採。
        (2)被告主張原告無權占用之迄點為96年03月01日，係以
          本院民事執行處96年01月12日雲院隆95執甲字第4805
          號函文為其論據，該函示內容雖為：「茲定於民國96
          年03月01日上午09時30分執行遷讓房屋。」此有本院
          民事執行處通知影本1 份（見本院卷第132 頁）附卷
          可參，惟無法排除於期前自動遷讓完畢之可能，故尚
          難逕以該函文所定執行日期認定為被告占用之迄點。
          又證人己○○證稱：於95年08、09月間，曾協助本院
          執行處法官在場協調讓原告於三個月內自行搬離系爭
          建物，嗣經三個月後，原告就自行搬遷等語明確（見
          本院卷第169 頁、第170 頁）。是原告主張於95年11
          月間即已搬離系爭建物之事實，尚屬可信。
      3.無法律上之原因而受利益，致他人受損害者，應返還其
        利益，民法第179 條前段定有明文。而依不當得利之法
        則請求返還不當得利，其得請求返還之範圍，應以對方
        所受之利益為度，非以請求人所受損害若干為準（最高
        法院72年台上字第4012號裁判意旨參照）。又無權占有
        他人之土地或房屋，可能獲得相當於租金之利益，為社
        會通常之觀念（最高法院61年台上字第1695號判例意旨
        參照）。依土地法第97條之規定，城市地方房屋之租金
        ，以不超過土地及其建築物申報總價額年息10% 為限，
        而該條所謂土地價額，依土地法施行法第25條規定係指
        法定地價而言；又法定地價，依土地法第148 條規定，
        係指土地所有權人依土地法所申報之地價。
      4.查雲林縣虎尾鎮○○段395 地號土地93年01月至95年11
        月之申報地價均為每平方公尺9,875.2 元，房屋現值為
        82,500元，有地價第一類謄本、房屋稅籍證明書各1 份
        為證（見本院卷第134 頁）。本院審酌上開395 地號土
        地位處虎尾鎮○○○地段，商家較多，鄰近店面每月租
        金2 萬元（見本院卷第158 頁至第161 頁）等情狀，認
        以年息10% 計算為當，從而原告自93年07月01日起至95
        年11月30日止（共02年05月）受有之相當於租金之不當
        得利為347,347 元{ 計算式：【（9,875.2 ×137.19）
        ＋82,500】×10% ×2.4167＝347,347 （採四捨五入）
        } 。
      5.兩造間前請求遷讓房屋事件，訴訟費用額確定應由原告
        負擔44,694元乙節，有被告提出之本院95年度聲字第43
        號民事裁定暨其確定證明書各1 份附卷可參（見本院卷
        第162 頁至第163 頁)。
      6.準此，原告依不當得利法律關係得請求之金額為437,46
        8元，而被告對原告有前述347,347 元、44,694元
        債權存在，均屆清償期，是被告主張抵銷，核無不合，
        經抵銷後被告尚須給付原告45,427元。
  六、綜上所述，本件被告原應給付原告437,468 元，扣除被告
      主張抵銷之347,347 元、44,694元後，被告尚應給付
      原告45,427元。從而，原告本於不當得利之法律關係，訴
      請被告給付45,427元及自起訴狀繕本送達翌日即95年12月
      31日起至清償日止，按年息5%計算之利息，為有理由，應
      予准許。至於超過上開範圍之請求，則屬無據，應予駁回
      。
  七、兩造均陳明願供擔保，聲請宣告假執行及免為假執行，經
      核原告勝訴部分，未逾50萬元，應依民事訴訟法第389 條
      第1 項第5 款規定，依職權宣告假執行，被告部分合於法
      律規定，爰酌定相當之擔保金額宣告之；原告其餘假執行
      之聲請，因訴之駁回而失所依據，不予准許。
  八、本件訴訟費用額確定為31,662元（即裁判費27,136元、證
      人旅費4,526 元），應由被告負擔545 元，餘由原告負擔
      。
  九、本件判決基礎已臻明確，兩造其餘之攻擊防禦方法及舉證
      ，核與判決無影響，爰不一一論述，併此敘明。
  十、訴訟費用負擔之依據：民事訴訟法第79條。
中    華    民    國    97    年    1     月    24    日
                  民事第一庭    法  官  許佩如
以上正本係照原本作成。
如對本判決上訴，須於判決送達後20日內向本院提出上訴狀。
中    華    民    國    97    年    1     月    24    日
                                書記官  徐基典


司法院資訊處製作；財團法人民間司法改革基金會備份。
